【裁判字號】    98,交聲,2128
【裁判日期】    980716
【裁判案由】    聲明異議
【裁判全文】
臺灣臺中地方法院刑事裁定            98年度交聲字第2128號
原處分機關  交通部公路總局臺中區監理所
異  議  人
即受處分人  甲○○
上列異議人因違反道路交通管理處罰條例案件，對於交通部公路
總局臺中區監理所中華民國九十八年五月十一日所為之裁決（中
監違字第裁六０－ＺＢＢ六一一四二七號），聲明異議，本院裁
定如下：
    主    文
異議駁回。
    理    由
一、原處分機關交通部公路總局臺中區監理所處分意旨係以：異
    議人即受處分人（下稱異議人）甲○○所有之車牌號碼2431
    －NH號自用小客貨車，於民國九十六年十二月十二日上午十
    一時六分許，在國道一號南下一三八公里處，因「限速一０
    ０公里，經雷達（射）測定行速為一一四公里，超速一四公
    里」之違規行為，為內政部警政署國道公路警察局第二警察
    隊造橋分隊員警以其有違反道路交通管理處罰條例第三十三
    條第一項第一款規定之行為，逕行製作公警局交字第ＺＢＢ
    六一一四二七號舉發通知單予以舉發，異議人未於應到案期
    限內到案，原處分機關交通部公路總局臺中區○○○○○道
    路交通管理處罰條例第三十三條第一項第一款、第六十三條
    第一項及違反道路交通管理事件統一裁罰基準及處理細則第
    四十三條、第四十四條及第六十七條之規定，以中監違字第
    裁六０－ＺＢＢ六一一四二七號裁決書，裁處異議人罰鍰新
    臺幣（下同）四千五百元，並記違規點數一點，於法並無不
    合等語。
二、異議人甲○○聲明異議意旨略以：伊因故未在之前住址居住
    ，致未收到違規通知單云云。
三、按汽車行駛高速公路，應依速限標誌指示，高速公路及快速
    公路交通管制規則第五條第一項前段定有明文；又汽車行駛
    於高速公路，行車速度超過規定之最高速限者，處汽車駕駛
    人三千元以上六千元以下罰鍰；汽車駕駛人駕駛汽車違反道
    路交通管理處罰條例第三十三條第一項規定者，除應依各該
    條所規定之罰鍰處罰外，並予各記違規點數一點，道路交通
    管理處罰條例第三十三條第一項第一款、第六十三條第一項
    第一款亦有明文。另依違反道路交通管理事件統一裁罰基準
    及處理細則第二條第二項之違反道路交通管理事件統一裁罰
    基準表規定，違反道路交通管理處罰條例第三十三條第一項
    第一款之汽車駕駛人駕駛小型車行駛高、快速道路行車速度
    超過規定之最高速限未滿二十公里，逾越應到案期限六十日
    以上，繳納罰鍰或逕行裁決處罰者，處四千五百元罰鍰。又
    汽車所有人名稱、地址如有變更，均應向公路監理機關辦理
    登記，道路交通安全規則第二十三條第一項定有明文。再按
    處理違反道路交通管理事件，有關文書送達之程序，依行政
    程序法之規定；送達，於應受送達人之住居所、事務所或營
    業所為之；於應送達處所不獲會晤應受送達人時，得將文書
    付與有辨別事理能力之同居人、受僱人或應送達處所之接收
    郵件人員。應受送達人或其同居人、受僱人、接收郵件人員
    無正當理由拒絕收領文書時，得將文書留置於應送達處所，
    以為送達；又送達不能依前二條規定為之者，得將文書寄存
    送達地之地方自治或警察機關，並作送達通知書二份，一份
    黏貼於應受送達人住居所、事務所、營業所或其就業處所門
    首，另一份交由鄰居轉交或置於該送達處所信箱或其他適當
    位置，以為送達。前項情形，由郵政機關為送達者，得將文
    書寄存於送達地之郵政機關。寄存機關自收受寄存文書之日
    起，應保存三個月，違反道路交通管理事件統一裁罰基準及
    處理細則第五條、行政程序法第七十二條第一項前段、第七
    十三條第一項、第三項、第七十四條亦有明定。九十二年二
    月七日修正之民事訴訟法第一百三十八條第二項雖然規定「
    寄存送達，自寄存之日起，經十日發生效力」，但行政程序
    法第七十四條就寄存送達並未定有須經十日始生效力之規定
    ，亦無準用民事訴訟法之明文，故民事訴訟法關於寄存送達
    之規定，於行政程序自難適用（參照臺灣高等法院暨所屬法
    院九十七年法律座談會刑事類提案第四十二、四十三號研討
    結果、臺灣高等法院臺中分院九十八年度交抗字第三九七號
    交通事件裁定意旨）。準此，舉發違反道路交通管理事件通
    知單若依行政程序法第七十四條規定寄為存送達，於合法寄
    存送達時即發生送達效力。另按「住居所」係民法上概念（
    民法第二十條至第二十四條參照），指當事人依一定事實，
    足認以久住之意思，住於一定之地域者，即為設定其住所於
    該地；所謂一定事實，包括戶籍登記、居住情形等，尤以戶
    籍登記資料為主要依據，但不以登記為要件。又戶籍法所為
    之戶籍住址之登記（戶籍法第一條參照），採形式主義，未
    登記不發生戶籍法上效力。戶籍登記之住址（即戶籍所地址
    ），則為戶籍管轄區內之處所，主要發生選舉、兵役、教育
    等公法上效力，與住居所為民法上法律行為的準據，發生各
    種民事上的效力，二者規範意旨不同。實務上戶籍法上的住
    址與民法上的住居所，絕大多數情形雖為同一處所，但並非
    當然同一。然現行戶籍法第二十條課當事人遷出登記義務：
    遷出戶籍管轄區域三個月以上，應為遷出之登記。戶籍法所
    謂之遷出及遷入登記，並非僅指戶籍上之異動而已，實應包
    括居住處所遷移之事實行為在內（最高法院九十二年度台上
    字第一一三０號判決意旨參照）。換言之，從上開戶籍法規
    範意旨觀之，戶籍法上的住址與民法上的住居所同一乃屬法
    規範之期待，是以不論法院或行政機關在調查「住所」時，
    除非利害關係人另有舉證，否則通常均以向戶政機關調查之
    戶籍登記之住址為認定標準。
四、經查：異議人甲○○所有之車牌號碼2431－NH號自用小客貨
    車，於九十六年十二月十二日上午十一時六分許，在國道一
    號南下一三八公里處，因「限速一００公里，經雷達（射）
    測定行速為一一四公里，超速一四公里」之違規行為，為內
    政部警政署國道公路警察局第二警察隊造橋分隊員警以公警
    局交字第ＺＢＢ六一一四二七號舉發通知單逕行舉發，此有
    舉發通知單一紙及採證照片一紙在卷可稽，且為異議人所不
    爭執，是堪認異議人所有之前揭車輛確有於上揭時、地有上
    開違規情事，舉發機關據以掣單逕行舉發，並無違誤。異議
    人雖辯稱其未在之前住址居住，致未收到違規通知單云云；
    惟查，前揭舉發通知單業經舉發機關即內政部警政署國道公
    路警察局第二警察隊造橋分隊委由郵政機關依據當時上開自
    用小客貨車車籍資料上所登記之車主地址即「臺中縣大里市
    ○○路○段祥興二巷一一號」掛號郵寄送達，因未會晤異議
    人本人，亦無受領文書之同居人、受雇人或應送達處所知接
    收郵件人員，即於九十七年一月八日將該通知單寄存在送達
    地之大里郵局，並作送達通知書二份，一份黏貼於應受送達
    人住居所門首，另一份置於該送達處所信箱內，以為送達，
    此有送達證書回證一紙在卷可稽。又依卷附之戶籍查詢結果
    顯示異議人自七十九年十二月三日將戶籍地址遷入上開地址
    後，迄未異動，有個人基本資料查詢結果一紙在卷可稽，是
    原舉發機關將上開舉發通知單依異議人之戶籍登記住址為應
    受送達處所，自難謂於法不合，揆諸前揭說明，前開舉發通
    知單既已於九十七年一月八日合法寄存送達，則自是日起該
    舉發通知單已生合法送達之效力，至異議人嗣於何時實際取
    得該舉發通知單甚或自始未曾收受，既屬可歸責於異議人之
    事由，自非所問，原舉發機關因此依職權為寄存送達，於法
    並無違誤，異議理由尚無可採。
五、綜上所述，本件異議人甲○○所有之前揭車輛既於上開時、
    地有行車速度超過規定之最高速限之違規行為事實，則原處
    分機關依前揭道路交通管理處罰條例第三十三條第一項第一
    款、第六十三條第一項第一款及違反道路交通管理事件統一
    裁罰基準表之規定，裁處異議人罰鍰四千五百元，並記違規
    點數一點，核無違誤，本件異議為無理由，應予駁回。
據上論斷，應依道路交通管理處罰條例第八十七條第二項、道路
交通案件處理辦法第十九條，裁定如主文。
中    華    民    國    98    年    7     月    16    日
                  交通法庭  法  官  陳思成
上正本證明與原本無異。
如不服本裁定，應於送達後五日內，向本院提出抗告狀。
                            書記官  吳詩琳
中    華    民    國    98    年    7     月    16    日


司法院資訊處製作；財團法人民間司法改革基金會備份。
